【裁判字號】    93,重訴,462
【裁判日期】    950220
【裁判案由】    確認債權存在
【裁判全文】
臺灣高雄地方法院民事判決             93年度重訴字第462號
原      告  財政部高雄市國稅局
法定代理人  丙○○
訴訟代理人  鄭曉東律師
            魏緒孟律師
被      告  甲○○○
訴訟代理人  林石猛律師
            鄭瑞崙律師
複 代理 人  林岡輝律師
參  加  人  乙○○○
訴訟代理人  蔡坤展律師
複 代理 人  張宗琦律師
當事人間確認債權存在事件，本院於民國95年2 月13日言詞辯論
終結，判決如下：
  主  文
原告之訴駁回。
訴訟費用由原告負擔。
  事實及理由
一、原告主張：訴外人乙○○○曾於民國91年2 月間大量出售股
    票，並於同年3 月4 日，自其高雄市農會帳戶提領出售股票
    所得價款共新台幣（下同）36,696,000元，而轉存入其配偶
    即被告之高雄市農會帳戶，乙○○○係無法律上之原因而將
    上開款項移轉至被告帳戶，使被告受有利益，乙○○○受有
    損害，故乙○○○對被告即有36,696,000元之不當得利返還
    請求權存在。因乙○○○滯欠86、87年度贈與稅共92,829,8
    19元，原告乃將之移送法務部行政執行屬高雄行政執行處（
    下稱高雄行政執行處）執行，經高雄行政執行處於93年8 月
    13日核發執行命令，就乙○○○對被告之上開債權予以扣押
    ，詎被告以未積欠乙○○○為由聲明異議，原告實有提起本
    件予以確認之利益，爰依行政執行法第26條準用強制執行法
    第120 條第2 項之規定，聲明請求確認乙○○○對被告有36
    ,696,000元之債權存在等語。
二、被告則以：原告係為使乙○○○負擔公法上稅捐之繳納而提
    起本件訴訟，惟應否繳納稅捐屬公法上法律關係，如對之有
    爭執，應循行政爭訟程序解決，非私法上確認之訴之訴訟標
    的，故原告提起本件訴訟並不合法。又乙○○○於83年9 月
    15日購買高雄市○○區○○段二小段205 之1 、209 之8 、
    210 之1 、211 之7 地號土地，及自88年6 月9 日起至89年
    1 月29日止購買股票時，均曾向被告借款，為清償此債務，
    遂於91年3 月4 日將出售股票所得36,696,000元存入被告帳
    戶，被告受領上開款項並非無法律上之原因，故原告提起本
    件訴訟並無理由，爰聲明請求駁回原告之訴等語資為抗辯。
三、兩造不爭執之事項：
  (一)被告與乙○○○係夫妻，乙○○○曾於91年2 月間出售股票
    ，而於同年3 月4 日將出售股票所得36,696,000元自其高雄
    市農會帳戶領出並轉存入被告之高雄市農會帳戶。
  (二)乙○○○滯欠86、87年度贈與稅共92,829,819元，原告乃將
    之移送高雄行政執行處執行，經高雄行政執行處於93年8 月
    13日，以乙○○○對被告有債權36,696,000元為由，核發扣
    押命令，惟被告以未積欠乙○○○為由聲明異議。
四、本件本院所應審酌之事項及爭點為：(一)本院對本件訴訟有無
    審判權？(二)原告提起本件訴訟是否有確認利益？當事人是否
    適格？(三)被告是否係無法律上之原因而受領36,696,000元？
    茲分述本院之判斷如下：
  (一)本院對本件訴訟有無審判權？
    查本件原告所請求確認者乃乙○○○與被告間之債權是否存
    在，屬私法上之法律關係，而非就乙○○○是否負有稅捐繳
    納之義務之公法上之法律關係提起本件訴訟，本院對此確認
    私法上法律關係存在與否之訴訟有審判權甚明，被告抗辯原
    告係為使乙○○○負擔公法上稅捐之繳納而提起本件訴訟，
    而應否繳納稅捐屬公法上法律關係，本件應循行政爭訟程序
    解決云云，尚屬無據。
  (二)原告提起本件訴訟是否有確認利益？當事人是否適格？
  1.按就債務人對於第三人之金錢債權為執行時，執行法院應發
    扣押命令禁止債務人收取或為其他處分，並禁止第三人向債
    務人清償；第三人不承認債務人之債權或其他財產權之存在
    ，或於數額有爭議或有其他得對抗債務人請求之事由時，應
    於接受執行法院命令後10日內，提出書狀，向執行法院聲明
    異議；債權人對前開第三人之聲明異議認為不實時，得於收
    受通知後10日內向管轄法院提起訴訟，並向執行法院為起訴
    之證明及將訴訟告知債務人；債權人未於前項規定期間內為
    起訴之證明者，執行法院得依第三人之聲請，撤銷所發執行
    命令，強制執行法第115 條第1 項、第119 條第1 項、第12
    0 條第2 項、第3 項分別定有明文。而依行政執行法第26條
    之規定，上開規定於行政執行程序亦有準用。另按確認法律
    關係之訴，非原告有即受確認判決之法律上利益者，不得提
    起之，民事訴訟法第247 條第1 項定有明文。而所謂即受確
    認判決之法律上利益，係指法律關係之存否不明確，原告主
    觀上認其在法律上之地位有不安之狀態存在，且此種不安之
    狀態，能以確認判決將之除去者而言，若縱經法院判決確認
    ，亦不能除去其不安之狀態者，即難認有受確認判決之法律
    上利益，最高法院52年台上字第1240號判例明揭斯旨。
  2.經查，原告主張被告於收受高雄行政執行處依強制執行法第
    115 條第1 項所發禁止處分之扣押命令後，否認乙○○○對
    其有任何債權存在，而於93年10月間向高雄行政執行處聲明
    異議，則原告依上開法律規定自得對被告提起確認債權存在
    之訴訟。又被告既對高雄行政執行處所發之扣押命令聲明異
    議，如原告未提出起訴之證明，則高雄行政執行處所核發之
    上開扣押命令有被聲請撤銷之危險，致原告對乙○○○之債
    權有無法受償之虞，且乙○○○與被告間是否有債權存在之
    法律關係不明確之情形，得由法院以確認判決予以除去，是
    原告有即受確認判決之法律上利益。
  3.另本件原告係請求確認乙○○○對被告有債權存在，此訴訟
    標的對被告及乙○○○有合一確定之必要，原告雖僅對被告
    一人提起訴訟，惟於本院審理中已對乙○○○告知訴訟，依
    民事訴訟法第67條準用同法第63條之規定，應視為乙○○○
    已參加訴訟，且因本件訴訟標的對乙○○○與被告須合一確
    定，乙○○○與共同訴訟人無異，除不得對被告主張本件訴
    訟裁判不當外，亦應受本件訴訟既判力之拘束，故本件當事
    人適格並無欠缺。
  (三)被告是否係無法律上之原因而受領36,696,000元？
  1.按當事人主張有利於己之事實者，就其事實有舉證之責任，
    民事訴訟法第277 條第1 項定有明文。又按民事訴訟如係由
    原告主張權利者，應先由原告負舉證之責，若原告先不能舉
    證，以證實自己主張之事實為真實，則被告就其抗辯事實即
    令不能舉證，或其所舉證據尚有疵累，亦應駁回原告之請求
    ，最高法院17年台上字第917 號判例明揭斯旨。另按不當得
    利返還請求權，以無法律上之原因而受利益，致他方受損害
    為其成立要件，故主張此項請求權成立之原告，應就無法律
    上原因之事實，負舉證責任（最高法院77年度台上字第1756
    號、78年度台上字第1599號、91年度台上字第1673號判決參
    照）。
  2.原告主張乙○○○曾於91年2 月間出售股票，而於同年3 月
    4 日將出售股票所得36,696,000元自其高雄市農會帳戶領出
    並轉存入被告之高雄市農會帳戶之事實，業據原告提出高雄
    市農會取款條、存款條為證，為被告所不爭執，固堪信為真
    實，惟此僅足認乙○○○有將上開款項存入被告農會帳戶之
    行為，尚難據以認定被告受領此款項並無法律上之原因。原
    告另以被告高雄市農會帳戶現金餘額出入極大，經常由外轉
    入款項後，再將此款項轉入乙○○○帳戶，可證被告轉給乙
    ○○○之金錢並非自有現金，且被告未證明收入來源，何以
    有鉅款可借予乙○○○，又乙○○○於87年至89年間轉入被
    告高雄市農會帳戶之款項高達64,606,000元，被告自高雄市
    農會帳戶轉入乙○○○高雄市農會帳戶之款項僅27,400,000
    元，結算結果被告尚欠乙○○○3,700 餘萬元，且乙○○○
    於86年間出售土地後得款228,516,000 元以上，非無資力之
    人，無須向被告借款等情，主張被告係無法律上之原因受領
    上開款項，並提出資金流向對照表、乙○○○之高雄區中小
    企業銀行存摺存提明細查詢資料、乙○○○及被告之高雄市
    農會存摺類客戶資料明細暨對帳單、高雄高等行政法院91年
    度訴字第990 號、91年度訴字第989 號判決書為證，然為被
    告所否認，並以前揭情詞置辯。
  3.經查：
    被告甲○○○自87年度至93年度之所得分別為1,915, 729
      元、1,689,782 元、4,994,918 元、487,424 元、1,391,
      733 元、377,767 元、37,306元，另有房屋1 棟、土地2
      筆及投資12筆，財產總額為40,402,943元，乙○○○自87
      年度至91年度之所得為450,634 元、3,516,466 元、873,
      135 元、2,139,704 元、8,886 元，92、93年度則無所得
      收入，另有土地1 筆及投資3 筆，財產總額為3,176,090
      元，有稅務電子閘門財產所得調件明細表附卷可稽，顯見
      被告有收入來源，並非無資力之人，且其所得收入及財產
      總額高於乙○○○甚多，確有借款予乙○○○之資力，加
      以其與乙○○○係夫妻，更顯有可能基於夫妻情誼而借款
      ，況且，借款予他人之款項來源非僅有自有資金一途，向
      他人借貸再行轉貸，亦甚為常見，是原告主張被告未證明
      收入來源，不可能有鉅款可借予乙○○○云云，尚屬無據
      。
    又原告主張乙○○○於87年至89年間轉入被告高雄市農會
      帳戶之款項高達64,606,000元，已遠超過被告於該段期間
      自高雄市農會帳戶轉入乙○○○高雄市農會帳戶之款項之
      事實，雖提出提出資金流向對照表、乙○○○之高雄區中
      小企業銀行存摺存提明細查詢資料、乙○○○及被告之高
      雄市農會存摺類客戶資料明細暨對帳單為證，然將個人帳
      戶之款項轉入他人帳戶之原因甚多，或係清償，或係贈與
      ，或係寄託，或係給付薪資、費用等，尚難以有轉帳之事
      實即認定此轉入款項係用以清償債務；況且，被告及乙○
      ○○除高雄市農會帳戶外，尚有其他帳戶一節，為兩造所
      不爭執，堪信屬實，而被告復抗辯其與乙○○○結婚數十
      年，長期以來有借貸關係存在，則實難以被告與乙○○○
      之87年至89年之高雄市農會帳戶資料顯示乙○○○轉入被
      告高雄市農會帳戶之金額高於自被告高雄市農會帳戶轉入
      乙○○○帳戶者，即認定此差額為被告積欠乙○○○之債
      務額，是原告以87年至89年間乙○○○轉入被告高雄市農
      會帳戶之金額高於自被告高雄市農會帳戶轉入乙○○○帳
      戶者之事實，主張被告尚積欠乙○○○3,700 餘萬元，乙
      ○○○則未積欠被告債務，故乙○○○於91年3 月4 日將
      出售股票所得轉存入被告帳戶，屬無法律上原因而給付金
      錢云云，亦不足採信。
    另原告主張乙○○○於86年間出售土地後得款228,516,00
      0 元以上之事實，固據原告提出高雄高等行政法院91年度
      訴字第990 號、91年度訴字第989 號判決書為證，為被告
      所不爭執，而堪信為真實。惟乙○○○縱有因出售土地得
      款2 億餘元，與其是否仍有向他人借款之必要，及是否以
      之清償借款，並無必然之關連，是原告以此主張依乙○○
      ○之資力，乙○○○並無向被告借款之必要，且乙○○○
      未以出售土地所得款項清償對被告之債務，有違常情，被
      告實無借款予乙○○○之情事，故被告受領原告出售股票
      所得款項並無法律上之原因云云，尚不足採信。
    此外，原告就被告受領乙○○○出售股票所得款項係無法
      律上之原因一節，並未提出其他證據以證明之，原告就其
      應舉證之事實既無法舉證證明，則依上開法條、判例意旨
      及說明，原告主張乙○○○對被告有36,696,000元之不當
      得利債權存在云云，即屬無據。
五、綜上所述，原告並未舉證證明被告係無法律上之原因而自乙
    ○○○受領36,696,000元，自無從認定乙○○○對被告確有
    36,696,000元之不當得利債權存在，故原告依行政執行法第
    26條準用強制執行法第120 條第2 項之規定，請求確認乙○
    ○○對被告有36,696 ,000 元之債權存在，為無理由，應予
    駁回。
六、結論：原告之訴為無理由，依民事訴訟法第78條，判決如主
    文。
中    華    民    國    95    年    2     月    20    日
                  民事第五庭法  官  黃悅璇
正本係照原本作成。
如不服本判決，應於送達後20日內，向本院提出上訴狀並表明上
訴理由，如於本判決宣示後送達前提起上訴者，應於判決送達後
10日內補提上訴理由書（須附繕本）。
中    華    民    國    95    年    2     月    20    日
                            書記官  董明惠


司法院資訊處製作；財團法人民間司法改革基金會備份。
